臺灣臺南地方法院民事判決
110年度重訴字第78號
原      告  塩埕北極殿

法定代理人  林國義  
訴訟代理人  謝凱傑律師
            楊聖文律師
            許哲嘉律師
            孟士珉律師
被      告  薛凱元  
            薛啓海  
            薛景昌  
            薛睿宸  
            薛旭娥  
上列當事人間請求分割共有物事件，本院於民國111年3月3日言
詞辯論終結，判決如下：
    主      文
被告薛景昌、薛睿宸、薛旭娥應就被繼承人薛章琴所有坐落臺南
市○區○○段000地號土地之應有部分1/12辦理繼承登記。
兩造共有坐落臺南市○區○○段000地號土地(面積388.96平方公尺)
，分割如附圖所示，即編號A部分（面積291.72平方公尺）分歸
原告取得；編號B部分（面積32.41平方公尺）分歸被告薛啟海取
得；編號C部分（面積32.42平方公尺）分歸被告薛景昌、薛睿宸
、薛旭娥取得；編號D部分（面積32.41平方公尺）分歸被告薛凱
元取得。
訴訟費用由兩造按如附表「應有部分」欄所示之比例負擔。
    事實及理由
壹、程序部分：
　　被告經合法通知，無正當理由，均未於言詞辯論期日到場，
    核無民事訴訟法第386條所列各款情形，爰依原告之聲請，
    由其一造辯論而為判決。
貳、實體部分：　　　　
一、原告起訴主張：坐落臺南市○區○○段000地號，面積388.96平
    方公尺之土地（下稱系爭土地）為兩造共有，應有部分
    比例如附表所示。兩造就系爭土地未訂有不分割協議，亦無
    不能分割之情事。系爭土地上已有原告搭蓋之鐵皮屋及被告
    薛凱元所有未辦保存登記建物占用其上，系爭土地如附圖所
    示編號A部分（面積291.72平方公尺）分歸原告取得，其餘9
    7.24平方公尺由被告取得，並按原應有部分面積比例保持共
    有，則兩造取得之土地皆符現況使用狀態且可臨路通行。又
    原共有人薛章琴已死亡，其繼承人薛景昌、薛睿宸、薛旭娥
    等3人（下合稱薛景昌等3人）尚未辦理繼承登記，故請求薛
    景昌等3人應就薛章琴應有部分1/12辦理繼承登記等語。依
    民法第823條第1項規定，求為判決：㈠被告薛景昌等3人應就
    被繼承人薛章琴所有系爭土地之應有部分1/12辦理繼承登記
    。㈡系爭土地如附圖所示編號A部分（面積291.72平方公尺）
    分歸原告取得；其餘97.24平方公尺由被告取得，並按原應
    有部分面積比例保持共有。
二、被告均未於言詞辯論期日到場，亦未提出答辯書狀作何聲明
    或陳述。
三、本院得心證之理由：
(一)按因繼承、強制執行、公用徵收或法院之判決，於登記前已
    取得不動產物權者，非經登記，不得處分其物權，民法第75
    9 條定有明文。次按分割共有物，性質上為處分行為，依民
    法第759條規定，共有不動產之共有人中有人死亡時，於其
    繼承人未為繼承登記以前，固不得分割共有物。惟系爭土地
    尚未辦理繼承登記，依法不得為物權之處分。故於分割共有
    物訴訟中，請求辦理繼承登記，並合併對為分割共有物之請
    求，不但符合訴訟經濟原則，抑與民法第759 條及強制執行
    法第130條規定之旨趣無違。查被繼承人即系爭土地之原共
    有人薛章琴於民國90年10月28日死亡，其繼承人為其子女即
    薛景昌等3人，均未聲明拋棄繼承，薛景昌等3人尚未就薛章
    琴所遺系爭土地應有部分1/12辦理繼承登記，因分割不動產
    係屬處分行為，依上揭民法第759條規定，非經登記不得為
    之，是原告請求薛景昌等3人就薛章琴於系爭土地之應有部
    分1/12辦理繼承登記，應予准許。
(二)系爭土地應如何分割始為適當？
 1、按分割之方法不能協議決定，法院得因任何共有人之請求，
    命為下列之分配：一、以原物分配於各共有人。民法第824 
    條第2項第1款前段定有明文。次按分割共有物，以消滅共有
    關係為目的。法院裁判分割共有土地時，除因該土地內部分
    土地之使用目的不能分割（如為道路）或部分共有人仍願維
    持其共有關係，應就該部分土地不予分割或准該部分共有人
    成立新共有關係外，應將土地分配於各共有人單獨所有（最
    高法院69年台上字第1831號裁判意旨可資參照）。又請求分
    割共有物之訴，應由法院依民法第824條命為適當之分配，
    不受任何共有人主張之拘束。另共有物分割之方法，應由法
    院斟酌當事人之聲明、各共有人之意願、利害關係、共有物
    之性質、利用價值、使用現況、分割後之經濟效用及全體共
    有人之利益等情事而決之，始能謂公平適當之分配。
 2、查系爭土地為兩造共有，面積388.96平方公尺，兩造各自之
    應有部分比例如附表所示，系爭土地之使用分區為「住五-1
    」住宅區，有系爭土地登記謄本、使用分區證明書在卷可稽
    （本院卷一第333頁、第51頁）。系爭土地依使用目的並無
    不能分割情事，且兩造間無不能分割之約定，兩造迄今未能
    達成分割協議，是原告就系爭土地訴請裁判分割，核屬有據
    。
 3、查系爭土地為一呈四方形之土地，周圍均為他人私人土地所
    包圍，對外通行道路為東側之私人房屋間之小路可向北通行
    至塩埕路187巷，或經由南側塩埕北極殿之廟前廣場通行至
    塩埕路。系爭土地上西側為原告所有之鐵皮屋，東側為被告
    薛凱元所有門牌號碼臺南市○區○○路000巷0弄0號未辦保存登
    記磚造平房等情，經本院於110年5月5日會同地政人員、原
    告至現場履勘查明，並有勘驗測量筆錄、現場略圖、現場照
    片及臺南市東南地政事務所繪製之土地複丈成果圖、房屋稅
    籍資料附卷可稽（本院卷一第79至91頁、第95至97頁、第29
    2至293頁）。本院審酌系爭土地之使用情形、整體利用之經
    濟效益、共有人之意願、全體共有人之利益，認系爭土地如
    附圖所示編號A部分（面積291.72平方公尺）由原告分得；
    編號B部分（面積32.41平方公尺）由被告薛啟海分得；編號
    C部分（面積32.42平方公尺）由被告薛景昌、薛睿宸、薛旭
    娥分得(保持公同共有)；編號D部分（面積32.41平方公尺）
    由被告薛凱元分得，應屬適當之分割方法。
四、綜上所述，原告請求薛景昌等3人應就被繼承人薛章琴所有
    系爭土地之應有部分1/12辦理繼承登記，應予准許。本院審
    酌系爭土地之性質、使用現狀、整體利用之經濟效益、全體
    共有人之利益及意願等情，認系爭土地之分割方法如附圖所
    示，應屬適當，爰判決如主文第1項、第2項所示。
五、末按因共有物分割、經界或其他性質上類似之事件涉訟，由
    敗訴當事人負擔訴訟費用顯失公平者，法院得酌量情形，命
    勝訴之當事人負擔其一部，民事訴訟法第80條之1 定有明文
    。蓋分割共有物乃具非訟事件之性質，本院斟酌何種分割方
    法較能增進共有物之經濟效益，並兼顧兩造之利益，以決定
    適當之分割方法，不因何造起訴而有不同。是故，原告請求
    分割共有物之訴雖有理由，惟關於訴訟費用負擔，以共有人
    全體各按其應有部分比例負擔，方屬事理之平。本院乃依上
    開意旨酌定兩造按附表所示原應有部分比例分擔訴訟費用。
六、據上論結，本件原告之訴為有理由，依民事訴訟法第80條之
    1 ，判決如主文。
中　　華　　民　　國　　111 　年　　3 　　月　　17　　日
                      民事第四庭  法  官  李姝蒓  
附表：
編號 共有人 應有部分 1 薛啟海 12分之1 2 薛景昌、薛睿宸、薛旭娥(被繼承人薛章琴) 12分之1 3 塩埕北極殿 24分之18 4 薛凱元 12分之1 
以上正本係照原本作成。
如對本判決上訴，須於判決送達後20日內向本院提出上訴狀。
如委任律師提起上訴者，應一併繳納上訴審裁判費。
中　　華　　民　　國　　111 　年　　3 　　月　　17　　日
                                  書記官　張鈞雅